【裁判字號】    92,簡上,34
【裁判日期】    920725
【裁判案由】    妨害投票
【裁判全文】
臺灣臺東地方法院刑事判決                          九十二年度簡上字第三四號
    上  訴  人
    即  被  告  己○○
    選任辯護人  邱聰安律師
右列上訴人因妨害投票案件，不服本院臺東簡易庭於民國九十二年二月二十五日所為
九十二年度東簡字第八○號第一審簡易判決（聲請簡易判決處刑案號：九十一年度偵
字第一四二七、二三一一號），提起上訴，本院管轄之第二審合議庭判決如左：
    主  文
原判決關於己○○部分撤銷。
己○○共同以非法之方法，使投票發生不正確之結果，處有期徒刑參月，如易科罰金
，以參佰元折算壹日。褫奪公權貳年。
    事  實
一、己○○於民國九十年間因電業法案件，經臺灣高等法院花蓮分院於民國九十一年
    一月三十一日判決有期徒刑七月，緩刑三年確定，猶不知悔改，復與甲○○、乙○○、丙○○、戊○○、丁○○、湯朝欽及湯登富（以上七人均經判決確定）等
    八人為支持臺東縣第十七屆延平鄉某村長及某鄉民代表候選人，竟共同基於妨害
    投票之犯意聯絡，均於九十一年二月五日將戶籍遷入臺東縣延平鄉○○村○鄰○○路三六之一號，然並未實際在上開戶籍地繼續居住達四個月以上之情形下，於
    九十一年六月八日臺東縣第十七屆延平鄉村長及鄉民代表選舉時，至臺東縣延平
    鄉鸞山村第一九○號投票所，投票支持某村長及鄉民代表候選人，以此非法方法
    使投票發生不正確之結果。
二、案經臺東縣警察局關山分局報請臺灣臺東地方法院檢察署檢察官聲請簡易判決處
    刑。
    理  由
一、訊據被告己○○固坦承有於上開時間遷移戶籍及參與投票之事實，惟矢口否認有
    何妨害投票之犯行，辯稱：伊因為要與朋友一起買吳素麗之山坡地，所以才將戶
    籍遷入延平鄉○○村○○路三六之一號，伊也有實際居住在遷入後之戶籍云云。
    選任辯護人辯護意旨略以：本件並無具體證據足以證明被告係明顯支持某特定候
    選人而前往投票，故若以其為幽靈人口，就認定必然造成投票結果不正確，顯然
    欠缺根據等語。惟查：
（一）被告辯稱是為了向吳素麗購買山坡地才遷移戶籍，然吳素麗（業經不起訴處分
      ）所擁有之土地為向行政院農委會林務局所承租之林班地，經公訴人向行政院
      農委會林務局函查，函覆結果為：「如欲受讓承租之林班地，依現有之法令並
      未規定戶籍地需設籍於承租地附近」等情，有吳素麗向臺灣省國有森林用地出
      租造林契約書一份、行政院農委員林務局九十一年十月四日九一林政字第○九
      一一六一八七三八號及九十一年十月十五日九一林政字第○九一一六一九三八
      二號函各一份在卷足憑；而與被告同時將戶籍遷入臺東縣延平鄉○○村○○路
      三六之一號者，除有甲○○、乙○○、丙○○、戊○○、丁○○、湯朝欽及湯
      登富等七人外，並另有同案被告陳清江等四人分別於同年月四日、七日遷入上
      址，並均於選舉日親往投票，有臺東縣第十七屆鄉鎮市民代表暨村里長選舉選
      舉人名冊、遷入戶籍登記申請書及戶籍謄本在卷足憑，衡情，若為了買地，當
      無可能與不相干之多人共同遷入，增加交易複雜度之理，顯見被告於選前四個
      月與其他共同被告集體遷移戶籍於上址，復均前往投票，顯非為購買土地之故
      ，應係為了支持某一特定候選人而為之。
（二）被告雖於本院辯稱伊遷入後有實際居住上址，惟被告前於警詢中稱：「（問：
      你以前曾否居住鸞山村松林路三六之一號？）我未曾居住過該處。」等語（見
      九十一年七月三日警詢筆錄），自承未住過該址；嗣於偵查中改稱：「有住過
      二、三次，平常住臺東。」等語（見九十一年九月十日偵訊筆錄），已有避重
      就輕之情，至本院審理時則改辯稱：在警詢中以為警員問的是三十六號，在偵
      查中說二、三次是指一次都住一、二個禮拜云云，益見其飾詞掩過之情。況被
      告實際上未居住上址一情，業據共同被告丙○○及證人吳素麗於偵查中陳述明
      確，復有臺東縣警察局關山分局鸞山派出所戶口查察通報表在卷可稽，足證被
      告確未實際居住上址。
二、復查：
（一）人民有居住及遷徙之自由；又人民有選舉、罷免、創制、複決之權，憲法第十
      條、第十七條雖均著有明文，然所謂居住遷徙自由及選舉權，並非漫無限制，
      得任意行使，在為防止妨礙他人自由，避免緊急危難，維持社會秩序，或增進
      公共利益所必要者，仍得以法律限制之，憲法第二十三條亦定有明文。戶籍法
      第二十條至第二十二條所規定之遷出、遷入登記及同法第五十四條對故意為不
      實申請者之處罰；公職人員選舉罷免法第十五條第一項有選舉權人在各該選舉
      區繼續居住四個月以上者，為公職人員選舉各該選舉區之選舉人之規定，其目
      的不外乎在於戶籍管理、維護社會秩安及選舉之公平性，均係為維護社會秩序
      之必要，而對人民居住遷徙自由及選舉權所附加之相當限制，並未逾比例原則
      ，其合憲性不容置疑。
（二）現行刑法第一百四十六條第一項「以詐術或其他非法之方法，使投票發生不正
      確之結果或變造投票之結果者，處五年以下有期徒刑。」之規定，其立法目的
      無非在杜絕任何選舉舞弊，以達選舉之純正及公平，此從刑法第二編第六章妨
      票投票罪之立法目的：「查暫行律分則第八章原案謂凡選舉事宜，以純正涓潔
      安全為要義，尚純正則用各種詐術者有罰，尚涓潔則用各種誘惑者有罰，尚安
      全則用各種強暴者皆有罰。．．．」及觀諸刑法第一百四十六條之立法理由為
      ：「查第二次修正案理由謂外國立法例，對於選舉舞弊，可分為兩派：一為列
      舉規定，法國、比國、意大利、西班牙、匈牙利、英國、美國等國是也。一為
      概括規定，德國、奧國、芬蘭等國是也。第一派之選舉法，雖屢經更改然難臻
      嚴密，即如法國一千八百五十二年二月二日之選舉罷免法頒布後，至一千八百
      八十九年曾經六次更改，其列舉之犯罪行為，幾及百種，仍有未盡，乃於一千
      九百零二年三月三十日頒布概括規定之條文，蓋以列舉終有遺漏也。原案第一
      百五十八條第一項，係仿列舉式，其所注意者一為選舉名簿，一為無資格之投
      票，其嚴密不如法國，且於投票後，選舉結果前一切舞弊無明文處罰，故本案
      擬從第二派為概括之規定。．．．」益徵明確，從此亦可知我國刑法第一百四
      十六條之規定，係屬概括之規定，除使用詐術外，其他以一切非法之方法，達
      妨害選舉之純正及公平者，均有該條之適用。又從該法條之條文觀之，該罪之
      客觀構成要件有二，第一須以詐術或其他非法之方法，第二須使投票發生不正
      確之結果或變造投票之結果；所謂「詐術」即使用欺罔手段，以使人陷於錯誤
      而言，所謂「其他非法之方法」，即除詐術外，其他一切非法律所允許之方法
      ，均屬之。
（三）選舉人、候選人年齡及居住期間之計算，均以算至投票日前一日為準，並以戶
      籍登記簿為依據，公職人員選舉罷免法第四條第一項固定有明文，然按諸上開
      同法第十五條第一項有選舉權人在各該選區繼續居住四個月以上者，為公職人
      員選舉各該選舉區之選舉人之規定，可知該法所重視者，為在選舉區繼續居住
      之事實，又該四個月，為判斷居住事實之客觀標準，至於戶籍登記簿僅為該四
      個月起算之在客觀上不得不然之判斷依據，此觀諸該法之施行細則第二條之一
      規定本法第四條居住期間之計算所依據之戶籍登記，應由戶籍機關切實查察，
      其遷入登記不實者，應依法處理，足見上開規定之本旨，重在居住之事實，而
      非形式上之戶籍登記；再參諸現代民主政治，高舉主權在民原則，將政權交諸
      人民，由人民選舉代表行使，其中因各國幅員大小不一，小者固可由人民共同
      決定，大者則非區分各級行政區域、組織治理不可，在區分若干行政區域下，
      該行政區域之政權行使，按諸主權在民原則，理應由該行政區域之人民行使，
      且僅能由該區域之人民行使，非能由其他地區之人所能越俎代庖，由此亦證公
      職人員選舉罷免法之規定，重在居住之事實，至為明確。今若為符合上開公職
      人員選舉罷免法之規定，為支持某特定候選人，而將戶籍及實際上居住所遷入
      該選舉區，固符合上開規定及主權在民原則，自不待言，然若實際上並未居住
      該選舉區，為支持某特定候選人，而虛報遷入戶籍者，其有妨害選舉之純正及
      公正性，至為顯然，且虛報戶籍遷入，依戶籍法第五十四條之規定，應加以行
      政處罰，已如上述，若以此種虛報戶籍遷入之手段，達妨害投票之目的，自非
      法律所允許之方法，除依上開規定予以行政之處罰外，另應該當於刑法第一百
      四十六條所規定之「其他非法之方法」之要件，應至為明確，而非僅止於處予
      行政上之處罰而已。
（四）我國憲法所規定之各項選舉，雖係採普通、平等、直接、無記名方式為之，選
      舉人投票給何選候人，在理論上固係無法知悉，然若虛偽遷入戶籍，實際上未
      居住於該處，目的在符合公職人員選舉罷免法繼續居住四個月以上之規定，而
      投票予某一候選人，並進而投票，在事證已明之情況下，若仍以上揭理由認不
      構成刑法第一百四十六條之妨害投票正確罪，則法律豈非流於具文，且眛於社
      會事實，況其本未住於該選舉區，為投票予某一候選人之目的，將戶籍虛偽遷
      入，姑不論其最後投票予何候選人，就該選區之整體投票結果，其投票數，亦
      必然發生不正確結果，是亦難以此認不構成刑法第一百四十六條之妨害投票正
      確罪。
三、綜上，被告上開所辯，委無足採。其有以非法之方法，使投票發生不正確之結果
    之犯行，應堪認定。
四、本件被告為支持臺東縣第十七屆延平鄉某村長及某鄉民代表候選人，將戶籍遷入
    臺東縣延平鄉○○村○鄰○○路三六之一號，並未在上開戶籍地繼續居住達四個
    月以上，屆選舉日猶前往投票，使該選區之整體投票生不正確之結果，核其所為
    ，係犯刑法第一百四十六條之妨害投票正確罪。被告與甲○○、乙○○、丙○○
    、戊○○、丁○○、湯朝欽、湯登富均有犯意聯絡及行為分擔，應依共同正犯論
    處。原審認被告罪證明確，予以論罪科刑，固非無見；惟按「犯本章之罪或刑法
    分則第六章之妨害投票罪，宣告有期徒刑以上之刑者，並宣告褫奪公權。」公職
    人員選舉罷免法第九十八條第三項定有明文。原審就被告前揭犯行，宣告處有期
    徒刑參月，如易科罰金以三百元折算一日，然漏未併予宣告褫奪公權，顯有適用
    法條不當之情形，雖被告猶執前詞，上訴否認犯行，為無理由，但原判決既有上
    述適用法條不當之情形，自應由本院將原判決予以撤銷改判。爰審酌被告犯罪之
    動機、目的、手段、所生危害及犯後態度等一切情狀，量處如主文所示之刑，並
    諭知易科罰金之折算標準及依法宣告褫奪公權二年。
據上論斷，應依刑事訴訟法第四百五十五條之一第三項、第三百六十九條第一項前段
、第三百六十四條、第二百九十九條第一項前段，公職人員選舉罷免法第九十八條第
三項，刑法第十一條前段、第二十八條、第一百四十六條第一項、第四十一條第一項
前段、第三十七條第二項，罰金罰鍰提高標準條例第二條，判決如主文。本案經檢察
官洪政和到庭執行職務。
中      華      民      國    九十二    年      七      月    二十五    日
                                臺灣臺東地方法院刑事庭
                                    審判長法  官  楊力進
                                          法  官  柯姿佐
                                          法  官  范乃中
右正本證明與原本無異。
本判決不得上訴。
                                          書記官  陳俊德
中      華      民      國    九十二    年     七       月    二十五    日
附記
公職人員選舉罷免法第九十八條第三項
 (從重主義)
犯本章之罪或刑法分則第六章之妨害投票罪，宣告有期徒刑以上之刑者，
並宣告褫奪公權。
中華民國刑法第一百四十六條第一項
 (妨害投票正確罪)
以詐術或其他非法之方法，使投票發生不正確之結果或變造投票之結果者
，處五年以下有期徒刑。


司法院資訊處製作；財團法人民間司法改革基金會備份。
